【裁判字號】    92,上易,184
【裁判日期】    921014
【裁判案由】    塗銷抵押權登記
【裁判全文】
臺灣高等法院臺南分院民事判決  九十二年度上易字第一八四號  Ｊ
    上  訴  人  戊  ○    ○住.
                甲  ○  ○
                乙  ○  ○
                丙  ○  ○
    訴訟代理人  庚  ○  ○
    被 上訴 人  日盛國際商業銀行股份有限公司
                            設.
    法定代理人  丁  ○  ○  住.
    訴訟代理人  己  ○  ○  住.
右當事人間請求塗銷抵押權登記事件，上訴人對於中華民國九十二年四月二十三日臺
灣臺南地方法院第一審判決（九十一年度訴字第一七三四號），提起上訴，本院於九
十二年九月三十日言詞辯論終結，判決如左：
    主      文
上訴駁回。
第二審訴訟費用由上訴人負擔。
    事      實
甲、上訴人方面：
一、聲明：求為判決：（一）原判決廢棄。（二）被上訴人應將上訴人所有座落臺南
    市○區○○段四五一、四五一─一、四五四等地號土地持分每人一萬分之十，及
    同地段建號一０一一號建物，即門牌臺南市○○路○段三五八號地下層停車位每
    人持分一萬分之一八五，及本建物共同使用部分建號一０二五號每人持分一萬分
    之一四七０，由訴外人即設定義務人庚○○所設定之抵押權（設定字號南市地字
    第０一九八一七號），存續期間自（民國）八十一年四月七日至一一一年四月七
    日止之權利價值最高限額新臺幣（下同）一千五百六十萬元之抵押權登記塗銷。
    （三）第一、二審訴訟費用，均由被上訴人負擔。
二、陳述：除與原判決記載相同者予以引用外，並補稱：
（一）原判決以訴外人庚○○於八十五年六月二十九日所清償之系爭款項，並非指定
      清償並非事實，及依訴外人庚○○與被上訴人之約定事項，訴外人庚○○得將
      各筆不動產賣得之價金為一部之清償，且均得個案清償，個別塗銷抵押權，且
      所出售之不動產於指定清償後，被上訴人應協同辦理塗銷抵押權登記手續，訴
      外人庚○○與被上訴人間之債權債務不能追及買受人，以確保第三人之權益，
      原判決容有誤解。
（二）被上訴人於八十五年六月二十九日，收取訴外人庚○○所清償之系爭款項係指
      定清償，因上訴人於八十四、八十五年間，先後向訴外人庚○○購買系爭停車
      位，八十五年六月二十九日，上訴人將購置尾款二百元萬繳付訴外人庚○○，
      因購買之初即由訴外人庚○○告知，購買時可向被上訴人辦理銀行貸款，如不
      願辦貸款則每格停車位應清償三十萬元，並由被上訴人辦理塗銷抵押權登記，
      經求證被上訴人屬實，上訴人幾經考慮，最後決定不辦貸款，故將每格停車位
      之購置尾款五十萬元，合計四格停車位為二百萬元，交付訴外人庚○○，並責
      由訴外人庚○○應負責清償系爭停車位四格。訴外人庚○○於收取上述款項後
      ，因適逢訴外人理想旅運社股份有限公司（下稱理想公司）亦向訴外人庚○○
      購買辦公室二間及停車位二格，為便於塗銷作業，遂由訴外人庚○○以一百八
      十萬元清償系爭停車位四格，及訴外人理想公司停車位二格之抵押借款，並以
      六千九百二十八元作為塗銷費用，並由被上訴人經理施教忠收取，因訴外人庚
      ○○與被上訴人間之抵押貸款係最高限額抵押權，權利人於受理清償款項時得
      不給付收據，故由訴外人庚○○向被上訴人索取收款憑證。八十五年七月二日
      被上訴人於作帳完成後，遂給付預收分類帳明細表予訴外人庚○○收執，以作
      為指定清償系爭停車位之憑證。
（三）因委任之代書於辦理抵押權塗銷登記時，僅辦理訴外人理想公司之辦公室建物
      塗銷，而漏未辦理系爭停車位及理想公司二格停車位之抵押權：按被上訴人為
      求塗銷停車位之方便起見，常要求數格停車位一起辦理抵押權塗銷手續，故系
      爭停車位及訴外人理想公司二格停車位，一同辦理塗銷手續，並委由同一代書
      辦理，不料該代書一時疏忽，僅辦理訴外人理想公司辦公室建物之抵押權塗銷
      ，而漏將應同時辦塗銷之六格停車位之抵押權辦理塗銷手續，因代書並未告知
      訴外人庚○○及理想公司及上訴人等人，故上訴人均未查覺，約過一年後，始
      被訴外人理想公司發覺，並立即向經理施教忠要求履行塗銷抵押權之義務，雖
      經理施教忠答應會向總公司報告並作合理交待，惟被上訴人一拖就是數年，直
      至被上訴人經理施教忠離職後，此事依然原封不動未加處理。訴外人理想公司
      因不堪權利受損，遂於九十年間向原審法院提起塗銷抵押權之訴，並由原審法
      院以九十年度重訴字第六一四號判決勝訴確定在案，訴外人理想公司亦獲得塗
      銷該二格停車位之抵押權，原判決認為訴外人庚○○當時對於前揭抵押權塗銷
      登記情形均未有任何異議，此除上訴人外，尚有訴外人理想公司及庚○○及被
      上訴人前經理施教忠可以作證，原判決未詳加調查，即依片面之辭而加以採用
      ，顯有違應調查證據而未加以調查之缺失。
（四）訴外人庚○○於八十五年六月二十九日，所清償之系爭款項係指定清償，而訴
      外人理想公司於八十五年七月二日，所清償之六百四十二萬二千一百十八元亦
      為指定清償：又訴外人庚○○於八十五年六月二十九日，所清償之系爭款項，
      除包括系爭停車位四格外，尚包含訴外人理想公司二格停車位。三天後即八十
      五年七月二日，訴外人理想公司因先前即與被上訴人經理施教忠及訴外人庚○
      ○三方面會同作成協議，即由訴外人理想公司將所有購屋尾款六百四十二萬二
      千一百十八元全數交給被上訴人收執，再由被上訴人扣除建物清償四百六十萬
      元及停車位二格六十萬元及利息、塗銷抵押權之費用後，被上訴人應將剩餘款
      退返訴外人庚○○。因訴外人庚○○已於八十五年六月二十九日，已代為指定
      清償系爭停車位及訴外人理想公司二格停車位，故於八十五年七月十日，被上
      訴人與訴外人庚○○會算訴外人理想公司之剩餘款時，被上訴人因已收取該二
      格停車位之抵押債權在先，故被上訴人於八十五年七月十日退還訴外人理想公
      司所清償之款項時，亦將訴外人理想公司所清償二格停車位之抵押款六十萬元
      退返訴外人庚○○。足證訴外人庚○○於八十五年六月二十九日，所清償之系
      爭款項為指定清償，否則被上訴人與訴外人理想公司興訟時，被上訴人僅一審
      敗訴，即放棄上訴機會致判決確定，衡之上情，被上訴人深知訴外人庚○○與
      理想公司所清償之款項均為指定清償，否則被上訴人不可能會自動退返重複清
      償之訴外人理想公司二格停車位六十萬元予訴外人庚○○，足證訴外人庚○○
      所清償之系爭款項係指定清償，否則被上訴人不會出具該公司之明細分類帳及
      退回六十萬元之道理，原審未審及此，則原判決難謂無偏頗。綜上訴外人庚○
      ○及理想公司之清償均為指定清償，否則不會發生重複清償及被上訴人退回重
      複清償之款項六十萬元之事實。
（五）被上訴人稱：「系爭款項是由被上訴人所提供，並非訴外人庚○○以其自有資
      金自行清償，故該款才會暫置於其他預收款，並未以之清償本金」等語，並非
      事實。按系爭清償款項係訴外人庚○○於八十五年六月二十九日，以借新返舊
      （俗謂換借據）會算後，由訴外人庚○○以上訴人所給付購買系爭停車位四格
      之購買尾款，用以指定清償系爭停車位，否則被上訴人與訴外人庚○○間之會
      算只是借新返舊，並無增貸，何來溢款，足證系爭指定清償款項一百八十萬六
      千九百二十八元並非被上訴人所提供，而係由訴外人庚○○所指定清償而存入
      被上訴人銀行之「其他預收款」帳上。又系爭款項除指定清償上訴人之四格停
      車位外，訴外人庚○○又同時代訴外人理想公司清償二格停車位，八十五年七
      月八日被上訴人收到訴外人理想公司自行清償之建物二棟停車位二格之款項後
      ，被上訴人除扣除建物部份之清償款項四百六十萬元及一些費用後，其餘款項
      全數退還予訴外人庚○○，準此，若非系爭款項是由訴外人庚○○所指定清償
      ，被上訴人豈肯將收受訴外人理想公司之二格停車位六十萬元退返予訴外人庚
      ○○，足證系爭款項係指定清償。
（六）又系爭款項若非指定清償，則上訴人於八十六年七月二十二日，向原審法院以
      八十六年度執字第九六四三號聲請強制執行訴外人庚○○之所有抵押不動產時
      ，為何會排除系爭停車位之拍賣，顯有違經驗法則。原審以「上訴人即非前開
      強制執行事件之債務人，亦非系爭抵押權之借款人，被上訴人自不得對上訴人
      之財產為強制執行」，而否決上訴人前開之主張，則原判決上述之主張於法容
      有疑義。依原判決上述之主張，被上訴人自不得對上訴人之財產為強制執行。
      惟查被上訴人業已於九十年間由原審法院向上訴人聲請強制執行並裁定准予拍
      賣上訴人之系爭停車位，若非經上訴人向被上訴人提出異議，系爭停車位早已
      被拍賣，準此原審之認事用法容有未洽。
（七）原判決又以：「‧‧系爭抵押權有無因指定抵充而應予以塗銷，權利人應甚為
      清楚，惟庚○○當時對於前揭抵押權塗銷登記情形均未有任何異議，顯徵被上
      訴人辯稱庚○○於八十五年六月二十九日，並未以系爭款項指定抵充上訴人所
      有系爭四格停車位所擔保之抵押債權等語，應屬實在。」，對此上訴人難以認
      同。按訴外人庚○○係從事建築事業，每年辦理抵押權塗銷件數不計其數，光
      與被上訴人間之塗銷抵押權登記亦達數十件，而每件塗銷作業常因購戶要求自
      選代書辦理，有不同之代書辦理，而所辦理之塗銷抵押權登記又均為獨立案件
      ，疏忽在所難免，原判決以訴外人庚○○未即時提出異議，而作為判決依據因
      素之一，上訴人難以認同。
（八）被上訴人抗辯：「因庚○○當時是問題戶，故以系爭掛帳之款項來繳交其貸款
      利息，且退返一部分予庚○○」與事實有違。據訴外人庚○○稱，其與被上訴
      人間立有約定書，其中第六條規定：「立約人（即訴外人庚○○）同意除左列
      情形外，其餘寄存貴行（即被上訴人）之各種存款及對貴行之一切債權，縱其
      清償期尚未屆至，貴行得以之行使抵銷權。」，又同條文第三款規定：「基於
      無因管理或第三人因交易關係，經由委任貴行向立約人付款者。」，被上訴人
      不得行使抵銷權。故上訴人與訴外人庚○○因交易關係所給付之購置款，經由
      被上訴人收取並存入被上訴人之「其他預收款」帳戶上時，被上訴人不得將之
      行使抵銷權，故被上訴人稱系爭款項用以繳交訴外人庚○○之貸款利息，且退
      返一部分予訴外人庚○○並非事實，否則被上訴人所為應為違約行為。又按被
      上訴人稱：其以一、一０九、五八九元，於八十五年七月卅一日，繳交訴外人
      庚○○之貸款利息，且於八十五年八月二日，退返一九七、三三九元予訴外人
      庚○○，亦與事實不符，按上述二筆款項合計為一、三０六、九二八元，而系
      爭款項為一、八０六、九二八元，兩項金額相差足有五十萬元，上訴人在原審
      法院庭訊時曾提出異議，並要求被上訴人作合法解釋，惟被上訴人一直提不出
      任何證據，以證明其間之差距原因何在？顯然上述三筆金額均互不關連，否則
      被上訴人會對其間之資金來源去向作合理合法之交代，顯然系爭款項亦無另作
      他途，則被上訴人之答辯應不足採。再者訴外人庚○○與被上訴人間存有一部
      清償，一部塗銷之協議與事實，每筆出售抵押物之款項均能指定清償，此與訴
      外人庚○○是否為問題戶無關，此觀訴外人庚○○於八十五年十一月間，由被
      上訴人向原審法院聲請支付命令確定後，已由被上訴人列入問題戶，但被上訴
      人依然於八十六年三月廿六日，收受訴外人庚○○所指定清償之二格停車位六
      十萬元，並塗銷該二格停車位之抵押權登記足明。
（九）被上訴人稱系爭款項一、八０六、九二八元，非訴外人庚○○所指定清償並非
      事實。因於八十五年六月廿九日訴外人庚○○與被上訴人結算，被上訴人稱：
      當時訴外人庚○○已是被上訴人銀行之問題戶，被上訴人想向訴外人庚○○要
      債已唯恐不及，為何會在結算時多貸款系爭款項予訴外人庚○○，並退還一部
      分款項予訴外人庚○○，若非系爭款項係訴外人庚○○所清償何能致之。又系
      爭款項訴外人庚○○若非指定清償，則訴外人庚○○不會傻到將自己的錢不存
      入活儲帳戶內生息，而存入被上訴人銀行之專戶「其他預收款」帳上，依被上
      訴人之「其他預收款帳」係專戶性質，專用於指定用途，故均不予計息，按被
      上訴人稱：系爭款項係八十五年六月廿九日存入，八十五年七月卅一日始轉出
      ，被上訴人豈能平白賺取訴外人庚○○一個多月之利息，果如此被上訴人豈非
      犯背信、侵占之罪嫌。又系爭款項被上訴人以該行之轉帳收入傳票作帳，白紙
      黑字豈容被上訴人耍賴。又訴外人庚○○與被上訴人會算結果，其存款餘額僅
      二一、八九九元及三一、四四六元，合計才五三、三四五元，並無系爭款項一
      、八０六、九二八元之餘款，足徵被上訴人所言不實。
（十）又原判決以被上訴人公司之職員出庭作證，其中張瓊文證述：「‧‧‧為何會
      列預收款（指系爭款項）是經客戶同意或主管指示，我也記不清楚‧‧‧」，
      及另證人蘇志良稱：「當時為何會有這筆結清溢款，我不清楚」。原判決所傳
      訊上述二名證人，均非經辦指定清償貸款事宜之人員，故均曰「不知情」，原
      判決未加以調查真相，即依該二名證人之證詞，而駁回上訴人之訴，難謂無偏
      頗。
（十一）被上訴人在原審陳述中，對系爭款項一、八０六、九二八元均無法作合理交
        代，僅謂將其中一、０九五、二一八元繳付訴外人庚○○另筆利息，又將其
        中一九七、三三九元退返訴外人庚○○，上述二筆款項合計亦僅一、三０六
        、九二八元，與系爭款項足足相差五００、０００元，原審對此差異，雖經
        訴外人庚○○再三舉證上述三筆款項均無相對關係，惟原審均未加以調查，
        顯有應調查證據而不調查之疏失，對原審自由心證之判決上訴人難以苟同。
三、證據：除引用第一審所提證據外，並補提被上訴人所製作之訴外人辛○○所有建
    物擔保設定及變更情形一覽表繕本乙份、寶島銀行轉帳收入傳票影本三張、寶島
    銀行轉帳支出傳票影本一張、臺南地方法院民事裁定書影本一份、約定書影本一
    張、臺南地方法院支付命令確定書影本一份、訴外人庚○○活期儲蓄存款存摺影
    本二紙，及聲請傳訊證人王台安為證。
乙、被上訴人方面：
一、聲明：求為判決：（一）駁回上訴。（二）第一、二審訴訟費用由上訴人負擔。
二、陳述：除與原判決記載相同者予以引用外，並補稱：
（一）按被上訴人與訴外人庚○○、林櫻柳間因有金錢借貸關係，因而訴外人涂氏等
      提供不動產設定最高限額抵押權予被上訴人，且因訴外人涂氏目前尚積欠被上
      訴人四千三百四十二萬八百七十五元及其利息違約金等尚未清償，被上訴人依
      法對其擔保物聲請拍賣抵押物裁定，合先敘明。
（二）上訴人與其訴訟代理人涂氏間買賣關係毋需經被上訴人同意，且依買賣契約行
      事，上訴人應知買賣交易之標的物仍有被上訴人之抵押權存在，此調閱土地謄
      本即可知曉，按理上訴人若於該交易過程中權益受損，應對負權利瑕疵擔保責
      任之賣方（即庚○○）另提損害賠償之訴，而與被上訴人無關。
（三）訴外人庚○○認為八十五年六月二十九日有指定清償之系爭款項，實乃如附件
      所示債權債務會算後始得出之款項，並非由訴外人庚○○自償之款項，且該筆
      傳票（1,806,928） 係轉帳性質，要追查其來源不難，絕不會因訴外人庚○○
      一面之辭，而眾口鑠金。而被上訴人向總行申請清償三十萬元部分塗銷停車位
      之時間，在此時間點之後，故被上訴人否認於八十五年六月二十九日此時間點
      與訴外人庚○○有任何協議（包括同意塗銷系爭建物之抵押權）。又若上訴人
      所言，將款項交予施教忠，而八十五年七月二日由施某給予分類明細帳‧‧云
      云，緣分類明細帳乃被上訴人與訴外人庚○○之間（八十八年度重上字第五十
      號）訴訟中被上訴人所提出之佐證；且該分類明細帳，實乃會計製作半年報時
      統籌由資訊處寄發之報表，為一對內之憑證，不是一對外傳票，且該影本上亦
      無任何經辦、主管之章，如何為收款憑證？且被上訴人不知何來最高限額抵押
      權，權利人於受理清償時得不給付收據之說。
（四）本案爭執點乃抵押權是否存在，按消費借貸關係其抵押權乃附屬於債權之擔保
      ，存在主要之借貸關係，而本案之借貸當事人為被上訴人與訴外人庚○○間之
      權利義務關係，但本案之上訴人並非該借貸關係之當事人，其乃因抵押權追及
      效力所致，故仍應溯本清源探討該消費借貸契約是否消滅或有部份清償之事實
      。本案當事人無法提供清償之憑證，無任何繳款之單據，要求被上訴人塗銷抵
      押權，似於法未合。
三、證據：除引用第一審所提證據外，並補提債權債務清算書、授信變更申請書各乙
    份為證。
    理      由
一、上訴人起訴主張：訴外人庚○○於八十一年四月十一日，將門牌臺南市○區○○
    路一段三五八號整個地下室停車位（包含土地及建物），向被上訴人設定最高限
    額一千五百六十萬元之抵押權登記。上訴人於八十五年間先後向訴外人庚○○、
    林櫻柳夫妻，購買坐落如附表所示之土地及建物即停車位各一格，並辦理所有權
    移轉登記完畢。依訴外人庚○○與被上訴人之協議，只要訴外人庚○○以每格停
    車位三十萬元之金額清償其債務，被上訴人即應塗銷以該停車位（包含建物及土
    地）所為之抵押權設定登記。嗣訴外人庚○○於八十五年六月二十九日，以一百
    八十萬六千九百二十八元（下稱系爭款項），指定清償上訴人四人之四格停車位
    及訴外人理想公司之二格停車位，每格停車位三十萬元，合計一百八十萬元，餘
    六千九百二十八元為塗銷費用，並經被上訴人以該行之其他預收款收執在案。詎
    被上訴人於收受系爭款項後，並未依約塗銷如附表所示之系爭停車位之抵押權。
    上訴人對被上訴人既無抵押債務存在，被上訴人即有塗銷系爭抵押權設定登記之
    義務等語。
二、被上訴人則以：訴外人庚○○提供上開不動產，充供其向被上訴人借款之擔保，
    迄今尚欠被上訴人四千三百四十二萬零八百七十五元未償還，自無權要求被上訴
    人塗銷系爭抵押權設定登記。且被上訴人與訴外人庚○○間，並無清償三十萬元
    即塗銷一格停車位抵押權之協議，系爭款項之所以掛帳於訴外人庚○○之其他預
    收款，係因庚○○出售部分擔保品予第三人中華航空公司之所得，當時為解決訴
    外人庚○○因資金短缺無力繳交貸款之情形，以借新還舊之方式及出售部分擔保
    品之所得收回債務人之舊借款，而該筆掛帳之款項即為溢款，並且用來繳交訴外
    人庚○○新借貸款之利息，且退還一部分予訴外人庚○○，是縱被上訴人與訴外
    人庚○○間有停車位還款本金三十萬元即予塗銷抵押權之協議，惟被上訴人既未
    受償上訴人所有系爭停車位之還款，上訴人之請求即無理由等語，資為抗辯。
三、經查訴外人庚○○、林櫻柳於八十一年四月十一日，以坐落臺南市○區○○段四
    五一、四五一之一、四五四地號土地應有部分，及其上一０一一建號即門牌臺南
    市○區○○路一段三五八號全部（地下室停車位），向被上訴人設定最高限額二
    千四百萬元之抵押權登記，嗣於八十五年八月間至八十六年五月間，歷經多次權
    利變更登記，最後變更為權利價值最高限額一千五百六十萬元之抵押權登記。又
    上訴人於八十四年、八十五年間，先後向訴外人庚○○、林櫻柳購買坐落如附表
    所示之土地及建物即停車位各一格，並辦理所有權移轉登記完畢。另訴外人庚○
    ○迄今尚欠被上訴人借款四千三百四十二萬零八百七十五元未清償等事實，既為
    兩造所不爭執，並有上訴人所提出之土地登記謄本、建物登記謄本、抵押權變更
    登記申請書影本、及他項權利證明書影本，附於原審卷足稽，自堪信為真實。次
    查訴外人庚○○與被上訴人於八十五年六月二十九日，以如附件所示債權債務經
    會算後，訴外人庚○○對於被上訴人享有一百八十萬六千九百二十八元（即系爭
    款項）之債權，訴外人庚○○因借新還舊而於同日，向被上訴人借款一億四千九
    百六十萬元，因而訴外人庚○○於是日對被上訴人亦負有本金一億四千九百六十
    萬元之借款債務之事實，亦據被上訴人提出轉帳支出傳票、放款收入傳票、庚○
    ○意願書、被上訴人臺南分行函、及不動產買賣合約書各影本，存於原審卷為憑
    ，復為上訴人所不爭（見原審九十一年十二月十七日言詞辯論筆錄），亦堪信為
    真實。茲所應審究者，厥為：（一）訴外人庚○○與被上訴人間，有無只要訴外
    人庚○○以每格停車位三十萬元之金額清償其借款本金債務，被上訴人即應塗銷
    以該停車位（包含建物及土地）所為之抵押權設定登記之協議？（二）訴外人庚
    ○○於八十五年六月二十九日，有無以系爭款項指定其應抵充之債務，即上訴人
    所有系爭四格停車位所擔保之抵押債權？二情而已。茲更詳細論述如下：
（一）上訴人固主張訴外人庚○○與被上訴人間，有達成只要訴外人庚○○以每格停
      車位三十萬元之金額清償其債務，被上訴人即應塗銷以該停車位（包含建物及
      土地）所為擔保債權之抵押權設定登記之協議。且就上訴人在原審所提出附卷
      之下列：(1)八十五年八月二日前揭抵押權標的：坐落臺南市○區○○段四五一
      、四五一之一、四五四地號之系爭土地應有部分自一萬分之三十四變更為一萬
      分之三十三，門牌臺南市○區○○路一段三五八號地下層樓（一０一一建號）
      之系爭建物應有部分自全部變更為一萬分之九千八百十五，權利價值自二千四
      百萬元變更為二千三百七十八萬元；(2)八十五年八月十二日系爭抵押權標的：
      系爭土地應有部分自一萬分之三十三變更為一萬分之三十二，系爭建物應有部
      分自一萬分之九千八百十五變更為一萬分之九千六百三十，權利價值自二千三
      百七十萬元變更為二千三百四十萬元；(3)八十五年九月五日系爭抵押權標的：
      系爭土地應有部分自一萬分之三十二變更為一萬分之二十一，系爭建物應有部
      分自一萬分之九千六百三十變更為一萬分之七千五百九十五，權利價值自二千
      三百四十萬元變更為二千零十萬元；(4)八十五年十月二十八日系爭抵押權標的
      ：系爭土地應有部分自一萬分之二十一變更為一萬分之十三，系爭建物應有部
      分自一萬分之七千五百九十五變更為一萬分之六千一百十五，權利價值自二千
      零十萬元變更為一千七百七十萬元；(5)八十六年三月十二日系爭抵押權標的：
      系爭土地應有部分自一萬分之十三變更為一萬分之十二，系爭建物應有部分自
      一萬分之六千一百十五變更為一萬分之五千三百七十五元，權利價值自一千七
      百七十萬元變更為一千六百五十萬元；(6)八十六年三月二十八日系爭抵押權標
      的：系爭土地應有部分自一萬分之十二變更為一萬分之十一，系爭建物應有部
      分自一萬分之五千三百七十五變更為一萬分之五千零五，權利價值自一千六百
      五十萬元變更為一千五百九十萬元，各有關抵押權變更登記申請書影本之內容
      觀之，其建物應有部分之變更均為一萬分之一百八十五之倍數，其權利價值之
      變動則均為三十萬元之倍數，且該二倍數（建物應有部分、權利價值）之數值
      亦均相等之情；及卷附原審九十年度重訴字第六一四號另案民事確定判決，亦
      認定被上訴人有同意訴外人理想公司，於八十五年七月二日，將清償向訴外人
      庚○○購買建物及停車位之價款交付被上訴人後，被上訴人即予塗銷其建物及
      停車位之抵押權登記等情，固亦足徵上訴人主張訴外人庚○○與被上訴人曾達
      成協議，只要訴外人庚○○以每格停車位三十萬元之金額清償其債務（本金部
      分），被上訴人即應塗銷以該停車位（包含建物及土地）所為擔保債權之抵押
      權設定登記乙節，似非全然無據。然被上訴人對此既辯稱：訴外人庚○○與被
      上訴人間，於八十五年六月二十九日前，並無為一部清償可塗銷一部抵押權之
      協議，係事後經總行核可始有該約定，上訴人並無此約定之適用等語。則被上
      訴人既否認有此一部清償可塗銷一部抵押權之協議，上訴人依法自應舉證證明
      該對其有利之事實，而遍閱全卷，除上訴人提出之上開抵押權變更登記申請書
      影本，及原審九十年度重訴字第六一四號另案民事確定判決，因各該事件處理
      之時點，均係於八十五年六月二十九日之後，已無從據為被上訴人於該日前，
      與訴外人庚○○有為一部清償可塗銷一部抵押權協議之證明外，另上訴人在本
      院聲請訊問之證人，即訴外人理想公司臺南分公司經理王台安，在本院復證稱
      ：「（為何你們這二格停車位要以訴訟程序來解決？）因為我們向庚○○購買
      的時候，我們是以一筆錢支付的，我們繳交尾款的時候，是與庚○○一起到施
      教忠的辦公室，我將尾款的支票當面交給日盛銀行，他們銀行同意要塗銷這方
      面的抵押權登記，結果他們只塗銷二個房間的抵押權登記，日後還要向我收取
      二格停車位的六十萬元，我不給他們，所以我們才會提起洋釘抵押權的訴訟，
      結果是我們勝訴。（上訴人所主張四格停車位的內情，你是否清楚或參與？）
      我並不清楚，我也沒有參與。（他們支付這筆款項時，你是否在場？）我當時
      沒有在場。」等語（見本院卷九十二年七月十七日準備程序筆錄），亦不足為
      被上訴人與訴外人庚○○間，於八十五年六月二十九日之前，有為一部清償可
      塗銷一部抵押權協議之證明，此外上訴人又未能再立證以實其說，足認被上訴
      人辯稱訴外人庚○○與被上訴人間，於八十五年六月二十九日前，無為一部清
      償可塗銷一部抵押權之協議，尚堪採信。
（二）上訴人雖據提出被上訴人之銀行轉帳收入傳票及放款帳務明細資料查詢單，主
      張訴外人庚○○於八十五年六月二十九日，以系爭款項指定抵充上訴人所有系
      爭四格停車位所擔保之抵押債權云云，然既為被上訴人所堅詞否認，且查：
    (1)上訴人所提上開證據，充其量僅足證訴外人庚○○與被上訴人於八十五年六月
      二十九日，以如附件所示債權債務經會算後，訴外人庚○○對被上訴人有一百
      八十萬六千九百二十八元之溢款，要難憑此遽認訴外人庚○○於是日，有以系
      爭款項清償以系爭四格停車位所擔保之債權本金。況被上訴人迭抗辯：訴外人
      庚○○與偉建開發有限公司於八十四年間向被上訴人借款合計二億零九百二十
      萬元，迄八十五年六月二十九日止，各借款未繳息已長達七、八個月，所積欠
      之本金、利息及違約金合計為二億二千三百三十四萬四千二百八十九元等語，
      亦據提出放款帳務明細資料查詢及會算明細表為證，並據證人張瓊文、蘇志良
      二人在原審證述屬實，且上訴人對於該如附件之會算明細表所示金額亦不爭執
      ，自堪採信。則依如附件所示會算明細表所載，訴外人庚○○於八十五年六月
      二十九日，當時能清償訴外人庚○○與偉建開發有限公司所積欠之本金、利息
      及違約金，合計高達二億二千三百三十四萬四千二百八十九元之債務，除部分
      係以其自有資金（如售屋款含利息、其他預收款等）清償外，餘係以借新還舊
      之方式始能償還上開債務，參酌訴外人庚○○新借款項金額高達一億四千九百
      六十萬元，且又係被上訴人銀行之逾期繳息問題戶，因之被上訴人辯稱：系爭
      款項係由被上訴人所提供，並非訴外人庚○○以其自有資金自行清償，故該款
      始會暫時置於被上訴人其他預收款，並未以之清償借款本金等語，已非無據。
    (2)上訴人所提前揭抵押權變更登記申請書影本，顯示訴外人庚○○因清償借款本
      金債務，而得於八十五年八月至八十六年五月間塗銷前揭抵押權之設定登記，
      係始於八十五年八月二日（前揭抵押權標的系爭土地應有部分自一萬分之三十
      四變更為一萬分之三十三，系爭建物應有部分自全部變更為一萬分之九千八百
      十五，權利價值自二千四百萬元變更為二千三百七十八萬元），既有各該抵押
      權變更登記申請書影本在卷可佐，苟訴外人庚○○於八十五年六月二十九日，
      確有以系爭款項清償其借款本金債務，並指定抵充上訴人所有系爭四格停車位
      所擔保之抵押本金債務，何以嗣於八十五年八月二日辦理塗銷前揭抵押權設定
      登記時未一併予以辦理？況當時該建物應有部分之變動係自全部變更為一萬分
      之九千八百十五，系爭抵押權有無因指定抵充而應予以塗銷，權利人應甚為清
      楚，惟訴外人庚○○當時對於前揭抵押權塗銷登記情形均未有任何異議，顯見
      被上訴人辯稱：訴外人庚○○於八十五年六月二十九日，並未以系爭款項指定
      抵充上訴人所有系爭四格停車位所擔保之抵押債權等語，應屬實情。
    (3)次依證人張瓊文在原審證稱：「八十五年六月二十九日庚○○結清溢款一百八
      十萬零六千九百二十八元是由我處理的，．．。其他預收款，係當時銀行對於
      有問題的客戶，因為繳息期限未到，而暫時放在銀行會計科目上的款項，客戶
      本身無法提領，為何會列預收款，是經客戶同意或主管指示，我也記不清楚。
      我們一般銀行貸款客戶分為正常戶及問題戶（逾期繳款），正常戶才會經由我
      來處理，問題戶則是由催收部門處理後指示我做帳，我知道庚○○是問題戶，
      所以他的案件不是由我處理，他不曾跟我提起清償停車位貸款的問題。」，及
      證人蘇志良在原審證稱：「當時我擔任催收經辦，我們是處理問題戶的部分，
      所有逾期繳款的帳戶都會轉到我們這邊，我們負責催討及訴訟的部分，不負責
      繳款部分。庚○○當時是我們銀行的問題戶」，「當時為何會有這筆結清溢款
      ，我不清楚。．．庚○○也沒有跟我說系爭款項要做何使用。」各等語（見原
      審九十二年一月八日言詞辯論筆錄），亦均不足以證明訴外人庚○○於八十五
      年六月二十九日，有以系爭款項指定抵充上訴人所有系爭四格停車位所擔保之
      抵押債權之事實。
    (4)上訴人雖又主張訴外人庚○○若未以系爭款項清償上訴人所有停車位所擔保之
      本金債權，被上訴人何以未以上訴人所有停車位，併予聲請強制執行，或向上
      訴人催繳本息，或列為逾期放款戶云云。惟查原審八十六年度執字第九六四三
      號強制執行事件債務人為庚○○、林櫻柳，此有上訴人提出之該強制執行事件
      所附原審法院八十七年七月十日函、及同年八月二十六日強制執行金額計算書
      分配表可證，則上訴人既非前開強制執行事件之債務人，被上訴人自不得本於
      消費借貸之法律關係，向上訴人催繳本息，或將上訴人列為逾期放款戶。雖於
      該強制執行事件，被上訴人非不得對系爭四格停車位聲請併予執行，然亦不得
      因被上訴人未為該併予執行之行為，即反推認必係因訴外人庚○○有以系爭款
      項清償上訴人所有停車位所擔保之本金債權所致，是上訴人該主張亦非可採。
    (5)至於上訴人上訴意旨，雖主張被上訴人以一百十萬九千五百八十九元，於八十
      五年七月卅一日繳交訴外人庚○○之貸款利息，且於八十五年八月二日退返十
      九萬七千三百三十九元予訴外人庚○○，上述二筆款項合計為一百三十萬六千
      九百二十八元，而系爭款項為一百八十萬六千九百二十八元，兩項金額相差足
      有五十萬元云云；惟縱有其事，亦因被上訴人在本院言詞辯論時，已供稱：「
      因為庚○○在被上訴人銀行的帳戶，借貸的筆數很多，所以借方、貸方都有數
      筆，並不是單純的一個借方、貸方，所以才無法拿出二個帳戶的金額來互相比
      對。」等語，且被上訴人與訴外人庚○○間之債權債務關係，既如附件會算明
      細表所示，是亦無從以該差額推翻被上訴人如附件所示會算明細表所得款項即
      系爭款項之結論，且亦不足據以證明訴外人庚○○於八十五年六月二十九日，
      有以系爭款項指定抵充上訴人所有系爭四格停車位所擔保之抵押債權本金之事
      實。另上訴意旨雖又主張被上訴人於八十五年七月十日，退還訴外人理想公司
      所清償之款項時，亦將訴外人理想公司所清償二格停車位之抵押款六十萬元退
      返訴外人庚○○，足證訴外人庚○○於八十五年六月二十九日所清償之系爭款
      項為指定清償云云；惟被上訴人訴訟代理人在原審既已陳稱：「八十五年七月
      三十一日轉出繳息一百一十一萬零九千五百八十九元，是繳納八十五年六月二
      十九日借貸本金一億三千五百萬元，餘額有還給他。」等語在案（見原審卷第
      九十四、九十五頁轉帳支出傳票、第一八０頁筆錄），顯見被上訴人將系爭款
      項其中一部分用於繳交訴外人庚○○之貸款利息，一部分退還訴外人庚○○，
      系爭款項並非用於指定抵充上訴人所有系爭四格停車位所擔保之抵押債權本金
      。從而上訴意旨以被上訴人退還訴外人理想公司之款項，包含二格停車位之抵
      押款六十萬元為據，推認訴外人庚○○於八十五年六月二十九日，有以系爭款
      項指定抵充上訴人所有系爭四格停車位所擔保之抵押債權本金之事實，亦非的
      論。
    (6)按對於一人負擔數宗債務，而其給付之種類相同者，如清償人所提出之給付，
      不足清償全部債額時，由清償人於清償時，指定其應抵充之債務；清償人不為
      前條之指定者，所提出之給付，應先抵充費用，次充利息，次充原本，其依前
      二條之規定抵充債務者，亦同，民法第三百二十一條、第三百二十三條分別定
      有明文。上訴人所舉上開證據，並不足以證明訴外人庚○○於八十五年六月二
      十九日，有以系爭款項指定抵充上訴人所有系爭四格停車位所擔保之抵押本金
      債權之事實，從而被上訴人辯稱：系爭款項於八十五年六月二十九日暫列其他
      預收款科目，嗣以之抵充訴外人庚○○新借款項之利息債務及返還訴外人庚○
      ○等語，既提出轉帳支出傳票為憑，即與各該法條規定無違，益堪採信。
四、末按消費借貸關係其抵押權乃附屬於債權之擔保，存在主要之借貸關係，而本案
    之借貸當事人為被上訴人與訴外人庚○○間之權利義務關係，上訴人並非該借貸
    關係之當事人，其乃因抵押權追及效力所致，故仍應探究該消費借貸契約是否消
    滅或有部份清償之事實。綜上各情，上訴人既無法提供任何繳款之單據，或任何
    清償之憑證，且所稱於八十五年六月二十九日有指定清償之系爭款項，實乃如附
    件所示債權債務會算後始得出之款項，僅係會計作業上之轉帳性質，並無由證明
    係訴外人庚○○所自償之款項，訴外人庚○○並未以系爭款項，指定抵充上訴人
    所有系爭四格停車位所擔保之抵押債權本金，且訴外人庚○○迄今仍欠被上訴人
    借款四千三百四十二萬零八百七十五元未清償，則依抵押權之追及效力，系爭抵
    押權標的物雖因買賣而移轉登記為上訴人所有，惟其所擔保之債權既尚未清償，
    從而上訴人請求被上訴人應塗銷如附表所示系爭停車位之抵押權設定登記云云，
    即非有據，不應准許。退而言之，縱認訴外人庚○○於八十五年六月二十九日，
    有以系爭款項清償上訴人所有系爭四格停車位所擔保之抵押債權本金無訛，亦因
    被上訴人與訴外人庚○○間，並無一部清償可塗銷一部抵押權之協議，已如上述
    ，且訴外人庚○○迄今仍欠被上訴人借款四千三百四十二萬零八百七十五元未清
    償，依民法第三百十八條債務人無為一部清償權利之規定，及系爭抵押權設定契
    約書之約定事項第六條，亦僅意指抵押權人得就各筆不動產賣得價金受債權之全
    部或一部之清償，並非借款人得為一部清償並請求塗銷一部抵押權，是上訴人請
    求被上訴人應塗銷如附表所示系爭停車位之抵押權設定登記，亦非有據，不應准
    許。原審為上訴人敗訴之判決，雖其理由有部分不同，然結果並無二致，仍應予
    以維持。上訴意旨詞指摘原判決不當，求予廢棄改判，為無理由，應予駁回。
五、本件事證已臻明確，兩造其餘攻擊防禦方法及證據資料，核與本件判決結果不生
    影響，爰不予一一論述，併此敘明。
六、據上論結，本件上訴為無理由，應依民事訴訟法第四百四十九條第二項、第七十
    八條、第八十五條第一項前段，判決如主文。
中      華      民      國    九十二    年      十    月      十四      日
                                    臺灣高等法院臺南分院民事第五庭
~B1審判長法官  游    明    仁
~B2      法官  高    明    發
~B3      法官  林    永    茂
右為正本係照原本作成。
不得上訴。
中      華      民      國    九十二    年      十    月      十五      日
~B法院書記官  劉    岳    文
┌─────────────────────────────────────────────────────────────────┐
│附表：                                                                                                                            │
├─┬───┬─────────┬─────────┬──────┬────────┬───────┬────────────┬──┤
│編│所有人│所有權移轉登記日期│  土          地  │土地應有部分│ 建          物 │建物應有部分  │建物共同使用部分應有部分│備考│
│號│      │                  │                  │            │（一０一一建號）│              │  （一０二五建號）      │    │
├─┼───┼─────────┼─────────┼──────┼────────┼───────┼────────────┼──┤
│１│戊○○│八十四年六月二十八│坐落台南市東區龍山│各一萬分之十│門牌號碼台南市東│一萬分之一八五│一萬分之一四七０        │    │
│  │      │日                │段四五一、四五一之│            │區○○路○段三五│              │                        │    │
│  │      │                  │一、四五四地號土地│            │八號地下層樓    │              │                        │    │
├─┼───┼─────────┼─────────┼──────┼────────┼───────┼────────────┼──┤
│２│甲○○│八十五年五月二十八│同右              │同右        │同右            │同右          │同右                    │    │
│  │      │日                │                  │            │                │              │                        │    │
├─┼───┼─────────┼─────────┼──────┼────────┼───────┼────────────┼──┤
│３│乙○○│八十五年六月四日  │同右              │同右        │同右            │同右          │同右                    │    │
│  │      │                  │                  │            │                │              │                        │    │
├─┼───┼─────────┼─────────┼──────┼────────┼───────┼────────────┼──┤
│４│丙○○│八十五年五月二十八│同右              │同右        │同右            │同右          │同右                    │    │
│  │      │日                │                  │            │                │              │                        │    │
└─┴───┴─────────┴─────────┴──────┴────────┴───────┴────────────┴──┘


司法院資訊處製作；財團法人民間司法改革基金會備份。
